【裁判字號】    97,訴,2399
【裁判日期】    970915
【裁判案由】    違反毒品危害防制條例
【裁判全文】
臺灣彰化地方法院刑事判決              97年度訴字第2399號
公 訴 人    臺灣彰化地方法院檢察署檢察官
被    告    甲○○
上列被告因違反毒品危害防制條例案件，經檢察官提起公訴（97
年度毒偵字第3096號），被告於本院準備程序中自白犯罪，有刑
事訴訟法第273條之1第1項之情形，本院合議裁定由受命法官獨
任進行簡式審判程序，茲審理判決如下：
    主  文
甲○○施用第一級毒品，累犯，處有期徒刑拾月。扣案之注射針
筒壹支，沒收之。
    事  實
一、甲○○於民國（下同）90年間，因施用第一、二級毒品案件
    ，經臺灣彰化地方法院檢察署檢察官提起公訴並聲請強制戒
    治，強制戒治部分，經本院以90年度毒聲字第3229號裁定令
    入戒治處所施以強制戒治，嗣經本院以91年度毒聲字第1751
    號裁定停止戒治付保護管束出監，並於91年11月14日保護管
    束期滿未經撤銷，而視為執行完畢論，而起訴部分，則經本
    院以89年度訴字第716 號判決分別判處有期徒刑10月、7 月
    ，應執行有期徒刑1 年3 月確定；又於90年間，因施用第一
    、二級毒品案件，經本院以90年度訴字第1120號判決分別判
    處有期徒刑8 月、5 月，應執行有期徒刑1 年確定，上開二
    案經送監接續執行，於92年10月16日縮短刑期假釋付保護管
    束出監，惟因於假釋期間即93年間，因施用第一級毒品案件
    ，經本院以93年度訴字第367 號判決判處有期徒刑1 年2 月
    確定；再因竊盜案件，經本院以93年度易字第766 號判決判
    處有期徒刑1 年10月確定，上開二案嗣經本院以93年度聲字
    第1870號裁定合併定其應執行刑為有期徒刑2 年10月確定，
    並經撤銷假釋，與前開假釋撤銷後之殘刑9 月2 日接續執行
    ，於96年9 月29日縮短刑期假釋付保護管束出監，再經本院
    以96年度聲減字第692 號裁定減刑並定應執行刑為有期徒刑
    2 年3 月，於96年7 月16日保護管束期滿未經撤銷而視為執
    行完畢；又於96年間，因搶奪案件，經臺灣高等法院臺中分
    院以96年度上訴字第2886號判決判處有期徒刑8 月確定，經
    送監執行，於97年5 月8 日縮刑期滿執行完畢。詎其仍不知
    悔改，復基於施用第一級毒品海洛因之犯意，於97年6 月23
    日下午6 時許，在其位於彰化縣員林鎮○○里○○路○ 段28
    4 號之住處房間內，以將第一級毒品海洛因置入針筒內摻水
    稀釋後，注射之方式，施用第一級毒品海洛因1 次。嗣於97
    年6 月26日晚間5 時30分許，為警在彰化縣秀水鄉○○村○
    ○路祈天宮前查獲，並扣得注射針筒1 支，始查悉上情。
二、案經彰化縣警察局員林分局報請臺灣彰化地方法院檢察署檢
    察官偵查起訴。
    理  由
一、按除被告所犯為死刑、無期徒刑、最輕本刑為3年以上有期
    徒刑之罪或高等法院管轄第一審案件者外，於刑事訴訟法第
    273條第1項程序進行中，被告先就被訴事實為有罪之陳述時
    ，審判長得告知被告簡式審判程序之旨，並聽取當事人、代
    理人、辯護人及輔佐人之意見後，裁定進行簡式審判程序；
    除簡式審判程序、簡易程序及第376條第1款、第2款所列之
    罪之案件外，第一審應行合議審判，刑事訴訟法第273條之1
    第1項、第284條之1分別定有明文。本件被告甲○○所犯係
    死刑、無期徒刑、最輕本刑為3年以上有期徒刑或高等法院
    管轄第一審案件以外之罪，並於本院行準備程序時就被訴事
    實為有罪之陳述，本院合議庭依前揭規定，經評議結果，裁
    定改由受命法官獨任行簡式審判程序，先予敘明。
二、上揭事實，業據被告甲○○迭於警詢、偵查、本院行準備程
    序及審理時均坦承不諱，且其於97年6 月26日為警查獲時所
    採取之尿液，經送鑑驗結果，確呈嗎啡、可待因陽性反應，
    此有彰化縣警察局員林分局委託檢驗尿液代號與真實姓名對
    照認證單及詮昕科技股份有限公司97年7 月9 日報告編號00
    000000號濫用藥物尿液檢驗報告各1 紙附卷可稽，應認被告
    之自白確與事實相符，堪以採信。
三、按觀察、勒戒或強制戒治執行完畢釋放後，5 年內再犯毒品
    危害防制條例第10條之罪，即應直接依法追訴判決，固毋庸
    再行該條例針對「初犯」所規定之觀察、勒戒或強制戒治等
    治療程序，然若係於觀察、勒戒或強制戒治執行完畢釋放後
    ，5 年後再犯第10條之罪者，則應重新依該條例第20條第1
    項、第2 項關於「初犯」之規定，先行送觀察、勒戒，並依
    其觀察、勒戒結果有無繼續施用毒品傾向，以定其是否施以
    強制戒治之治療程序，再於上開治療程序執行完畢後始由檢
    察官為不起訴處分，而非直接加以追訴處罰，此觀諸現行生
    效施行之毒品危害防制條例（於92年7 月9 日修正公布、自
    93年1 月9 日施行）第20條、第23條之規定甚明。而考諸前
    開毒品危害防制條例之修正理由主要係認觀察、勒戒或強制
    戒治後5 年後再犯者，顯見前所實施之觀察、勒戒或強制戒
    治已足以遮斷其施用毒品之癮，為期自新及協助其斷除毒癮
    ，對此5 年後再犯者仍適用初犯之規定（即該條例第20條第
    3 項之規定），即先經觀察、勒戒、強制戒治之程序【見該
    條例第20 條 修法理由5 第3 項修正理由 (二)】 ，且為配
    合簡化施用毒品犯之刑事處遇程序，並鑑於經觀察、勒戒或
    強制戒治執行完畢釋放後5 年內再犯者，其再犯率甚高，原
    據以實施之觀察勒戒及強制戒治既已無法收其實效，自應施
    以刑事處遇【見該條例第23條修正理由三 (二)】 ，凡此俱
    見現行毒品危害防制條例於修正時刪除修正前二犯及三犯之
    規定，一改修法前繁雜之處遇程序，僅將施用毒品犯簡化區
    分為初犯、再犯外，並認施用毒品者係屬病患性犯人，以觀
    察、勒戒戒除其身癮，併以強制戒治方式祛除心癮之措施。
    由是觀之，現行毒品危害防制條例仍採「刑罰處遇程序」與
    「治療之保安處分程序」二者併行之方式，並將施用毒品者
    區分為「初犯」與「再犯」之不同，詳言之，倘毒品施用者
    係前經觀察、勒戒或強制戒制等治療程序執行完畢5 年後，
    始再施用毒品之「初犯」，因認前所執行之觀察、勒戒或強
    制戒治足收戒除毒癮之效，自應重新先經觀察、勒戒或強制
    戒治等治療程序，並於治療程序執行完畢後由檢察官直接為
    不起訴處分，毋庸對之追訴處罰，反觀，在「再犯」之情形
    ，因其先前所為治療程序顯未能收祛除毒癮之實效，且考量
    施用毒品者之再犯率偏高，乃簡化其刑事處遇程序，而對之
    直接追訴處罰，不再施以保安處分之治療程序，是現行毒品
    危害防制條例所採「初犯」與「再犯」之界分，已揚棄過去
    修正前毒品危害防制條例所採一、二、三犯之判斷標準及處
    遇程序，且側重於觀察、勒戒或強制戒治等治療程序是否確
    實收其成效。因之，對於所謂「初犯」與「再犯」之區別，
    除應視其是否於觀察、勒戒或強制戒治執行完畢釋放後，5
    年後再犯者外，尚應兼顧其前次所施予觀察、勒戒、強制戒
    治程序之成效以資判斷，如此方能貫徹現行毒品危害防制條
    例之修正立法意旨，且細繹現行毒品危害防制條例第20條、
    第23條之立法理由可知，所謂「再犯」應係指依該條例規定
    執行觀察、勒戒、強制戒治完畢釋放，再犯施用毒品罪者均
    屬之（見該條例第20修法理由二後段），是對於現行毒品危
    害防制條例第20條第3 項規定「觀察、勒戒或強制戒治執行
    完畢後，5 年後再犯」之解釋，自應限於該施用毒品之行為
    人於觀察、勒戒或強制戒治執行完畢後5 年內均未再有任何
    施用毒品之犯行，始足當之，茍其施用毒品之犯行，前經觀
    察、勒戒或強制戒治執行完畢後，5 年內曾因再犯施用第一
    、二級毒品之行為，而經法院判處刑罰之處遇程序確定者，
    縱其係於觀察、勒戒或強制戒治執行完畢5 年後復為施用毒
    品者（即修正前毒品危害防制條例所稱之三犯或三犯以上）
    ，因其於治療程序之保安處分執行完畢5 年內，既仍有繼續
    施用毒品之犯行，即難認前所執行之治療程序有何戒除其身
    心毒癮之成效可言，自不得僅憑該次施用毒品犯行係在前次
    執行治療程序之保安處分完畢後，5 年後再犯一端，即依現
    行毒品危害防制條例第20條第3 項規定，逕認為「初犯」，
    而適用同條第1 、2 項之觀察、勒戒或強制戒治等治療程序
    ，否則無異使接受治療程序執行成效不彰，而屢犯施用毒品
    罪之行為人，僅因其施用毒品行為與前次觀察、勒戒或強制
    戒治完畢之時間相距已逾5 年，反得循初犯之保安處分程序
    ，獲邀寬典，不啻與前揭毒品危害防制條例之修法初衷背道
    而馳，是就此情形，仍應認屬「再犯」之範疇，直接適用刑
    事刑罰處遇之程序，始符修法之本旨。查本件被告前於90年
    間，因連續施用第一、二級毒品案件，經臺灣彰化地方法院
    檢察署檢察官提起公訴並聲請強制戒治，強制戒治部分，經
    本院以90年度毒聲字第3229號裁定令入戒治處所施以強制戒
    治，嗣經本院以91 年 度毒聲字第1751號裁定停止戒治付保
    護管束出監，並於91 年11 月14日保護管束期滿未經撤銷，
    以已執行完畢論。復於上揭強制戒治執行完畢釋放後5 年內
    之93年間，因施用第一級毒品案件，經本院以93年度訴字第
    367 號判決判處有期徒刑1 年2 月確定等情，此有臺灣高等
    法院被告前案紀錄表1份 附卷可參，而被告本件施用第一級
    毒品海洛因之犯行，雖係在前次91年間強制戒治執行完畢5
    年後所犯，惟被告於上開強制戒治執行完畢5 年內，曾再犯
    施用第一級毒品之罪經法院宣示判決並確定，已詳述如前，
    顯見其並非於強制戒治執行完畢後5 年內均無任何施用毒品
    之犯行，且其既已於強制戒治執行完畢5 年內再犯施用第一
    級毒品之罪，已符合毒品危害防制條第23條第2 項之所定之
    追訴要件，揆諸前開毒品危害防制條例條文及說明，被告所
    為本件施用第一級毒品海洛因之犯行，即無「初犯」規定之
    適用，自毋須再重新施予觀察、勒戒或強制戒制之處遇程序
    ，而應直接訴追處罰。
四、按海洛因係毒品危害防制條例所定之第一級毒品，不得非法
    施用。是核被告甲○○所為，係犯毒品危害防制條例第10條
    第1 項之施用第一級毒品罪。查被告為供施用第一級毒品海
    洛因，而持有第一級毒品之低度行為，應為施用之高度行為
    所吸收，不另論罪。又被告曾於96年間，因搶奪案案件，經
    臺灣高等法院臺中分院以96年度上訴字第2886號判決判處有
    期徒刑8 月確定，經送監執行，於97年5 月8 日縮刑期滿執
    行完畢等情，有臺灣高等法院被告前案紀錄表一份附卷可參
    ，被告受有期徒刑之執行完畢，5 年以內故意再犯有期徒刑
    以上之罪者，為累犯，應依刑法第47條第1 項規定，加重其
    刑。爰審酌被告曾因施用毒品經執行強制戒治後，仍未能戒
    斷其施用毒品之惡習，再犯本件施用毒品犯行，足見其雖經
    強制戒治之治療程序，且前已因施用毒品案件，經法院先後
    判處罪刑，猶未能戒絕毒品而再次施用，惡行非輕，顯未能
    善體國家設置強制戒治機構，協助毒品施用者戒除毒癮之良
    法美意，惟念及施用毒品本質上係戕害自身健康之行為，尚
    未嚴重破壞社會秩序或侵害他人權益，及其施用第一級毒品
    海洛因之動機、目的、所生危害及犯罪後坦承犯行態度尚屬
    良好等一切情狀，量處如主文所示之刑，以示懲儆。扣案之
    注射針筒1 支，係被告所有供施用第一級毒品海洛因所用之
    物，業據被告供承在卷，應依刑法第38條第1 項第2 款之規
    定宣告沒收。
據上論斷，應依刑事訴訟法第273 條之1 第1 項、第299 條第1
項前段，毒品危害防制條例第10條第1 項，刑法第11條前段、第
47條第1 項、第38條第1 項第2 款，判決如主文。
本案經檢察官紀雅惠到庭執行職務。
中    華    民    國    97    年    9     月    15    日
                        刑事第二庭    法  官  黃齡玉
以上正本證明與原本無異。
如不服本判決，應於判決送達後10日內，向本院提出上訴書狀，
上訴書狀應「敘述具體上訴理由」，並按他造當事人之人數附繕
本。「切勿逕送上級法院」。
中    華    民    國    97    年    9     月    15    日
                                      書記官  林嘉賢
毒品危害防制條例第10條
施用第一級毒品者，處 6 月以上 5 年以下有期徒刑。


司法院資訊處製作；財團法人民間司法改革基金會備份。
